行　政　法　院　判　決　　　　　　　　　　　　　八十七年度判字第一九八五號
　　原　　　告　乙○○
　　訴訟代理人　甲○○
　　被　　　告　經濟部中央標準局
右當事人間因新型專利異議事件，原告不服行政院中華民國八十七年二月九日台八七
訴字第○五六六六號再訴願決定，提起行政訴訟。本院判決如左︰
　　主  文
原告之訴駁回。
　　事  實
緣關係人鄭賢冠於八十三年十月十一日以其「多功能旋轉爐」主要包括一底座，底座
底部設有若干支腳，每一支腳之端部各設一滑輪，供旋轉台於滑輪上轉動，底座上設
旋轉台，旋轉台中心位置開設一圓孔，定位座套設於旋轉台圓孔後與底座連結，具定
位效果，定位座上方設一散熱網片，除具散熱功效外，並可藉由其網目觀察電熱管紅
熱情形，電熱管緊設於爐盤下方，提供爐盤熱源等情，向被告申請新型專利，經被告
編為第00000000號審查、再審查，准予專利。公告期間，原告以本案申請前
已有相同結構之創作申准在先，且不具增進之功效，有違專利法第九十七條、第九十
八條第一項第二款及第二項之規定，檢具第00000000號「兼具電動、手動兩
用之餐桌轉盤」新型專利案（以下稱引證一）、第00000000號「內鍋可自轉
火鍋」新型專利案（以下稱引證二）等專利公報影本，對之提起異議。案經被告審查
，為本案異議不成立之審定，發給八十六年一月二十三日台專（判）○二○一六字第
一○三一三六號專利異議審定書。原告不服，提起訴願、再訴願，均遭駁回，乃提起
本訴。茲摘兩造訴辯意旨於次：
原告起訴意旨略謂︰按專利法第九十七條規定：「稱新型者，謂對物品之形狀、構造
或裝置之創作或改良。」意指，新型專利案之法定要件乃是物品必須具備首創性，及
具有增進功效之實用性，惟有符合此些要件者方能准予新型專利；至於對上述新型專
利要件之限制，於同法第九十八條中即明白揭示了其不予專利之條件，即第九十八條
第一項第二款：「有相同之發明或新型申請在先並經核准專利者。」第九十八條第二
項：「新型係運用申請前既有之技術或知識，而為熟習該項技術者所能輕易完成且未
能增進功效時，雖無前項所列情事，仍不得依本法申請取得新型專利。」，查：（一
）系爭案所提供之「多功能旋轉爐」其結構係包括有：一底座，該底座之底部設有若
干個支腳，且每一支腳之端部各設有一滑輪裝置，俾供旋轉台於其上轉動，而底座上
設一旋轉台，該旋轉台之中心位置開設一圓孔，俾供定位座套設，該定位座係套設於
旋轉台復與底座連結，其作用在於令旋轉台轉動時不會偏移轉動而有定位效果，而定
位座上方設一散熱網片，該散熱網片除可作散熱之功用外，亦可藉由其網目觀看電熱
管情形，而電熱管係設於爐盤之下方，並與之接觸，俾提供爐盤發熱之來源為其特徵
者。（二）被告等駁回異議之理由係指稱：異議引證一、二皆公告於系爭案申請日之
後，故尚不得據以論究系爭案不具進步性；而系爭案藉與底座連結可套設於旋轉台中
央圓孔之定位座，使置於其上之加熱爐不隨旋轉台旋轉，以避免電線、瓦斯管纏桌面
之結構特徵及功效，並未見於引證一、二中；又引證案轉盤藉驅動齒輪嚙合轉動與系
爭案旋轉台置於各支腳端部所設之滑輪上轉動之結構亦不相同。故系爭案之專利特徵
既與引證案不同，其結構且較之簡單，又可達成所稱之特殊功效，是引證一、二尚難
證明系爭案有違新型專利之要件，從而駁回異議。（三）事實上，姑且不論系爭案是
否具有進步性，而就其運用習知之技術而是否具有增進功效與實用性之事實與異議引
證一而論；系爭案主要係在底座設有數滑輪12，再於滑輪上放置一旋轉台 2，使得轉
動該旋轉台時得以令旋轉台在滑輪上轉動；而引證一係在基座上置設有環帶，並於環
帶所設之洞孔放置鋼珠，再將承載盤放置於鋼珠上，使得以手動或電動撥動承載盤時
得以令其轉動。因此，無論就動作原理與所達到之功能而言，系爭案在控制旋轉台轉
動之原理與功能乃相同於引證一者，且直接於滑輪上放置旋轉盤而達到旋轉目的之結
構亦屬習知之簡單技藝，系爭案應不具增進功效之處。（四）再者，異議引證二所揭
示之結構，係概含有一底座用來固定一支撐架體，再由支撐架體來提供一加熱器藉襯
套與螺桿鎖結固定成一體，而其特徵係在於，其支撐架體中央設有一支撐座位於加熱
器正中央下方，於支撐座上樞設有一個轉盤，可供承托支撐內鍋定位，且轉盤可以依
支撐座旋轉運動，在其下段間固結有一齒輪；再於支撐架體之底部，設有一驅動機，
使該驅動機設有一齒輪得與前述轉盤之齒輪嚙合，而能在驅動機驅動下經由齒輪傳遞
動力而使轉盤作旋轉運動，而達到內鍋可以轉動之目的。再者，於支撐架體之全圓上
，等分設有三個可以滾動之支撐體，該支撐體可以滾動，其外徑恰好可以頂著內鍋底
部，俾能使內鍋底部除了中央支撐外，又可以在接近底部外徑處呈正三角形均勻分佈
旳三點支撐，而達到更穩定順暢的轉動效果。就系爭案與異議引證二之結構及功能比
較而論：系爭案之結構除了提供可轉動之旋轉台外，其另一特徵係於旋轉台上設一定
位座，再於定位座上方設一散熱網片以作為散熱之用，又於散熱網片上方設一爐盤，
於爐盤下方設有一電熱管並與之接觸，以提供爐盤發熱之來源。然而，此種利用電熱
管作為熱能來源之設計亦已見於引證二中，該引證二在支撐座正中央下方設置加熱器
之結構即相同於系爭案在爐盤下方設置電熱管之結構；而引證二之轉盤可依支撐座旋
轉運動之設計亦相同於系爭案之旋轉台可於底座上旋轉之結構。因此，系爭案所揭示
之創作實乃不具增進功效者，應予撤銷專利為是，但被告卻未審及此，因而作出錯誤
之判斷。（五）綜上所陳，系爭案在申請專利之前即已有相同結構之創作申請於先並
經核准專利，而系爭案略有差異於引證一、二之結構亦係屬於熟習該項技術之人士所
能輕易思及並達成者，亦無增進功效之處，因此，系爭案已違反了專利法第九十八條
第二項之規定，豈料被告等卻未審及此，以致於駁異議，影響原告權益至鉅；為此，
懇請鈞院對於系爭案能詳予再查察，早日撤銷再訴願決定、訴願決定及原處分，以維
法制。
被告答辯意旨略謂︰起訴理由指稱本案控制旋轉台轉動之原理與功能相同於引證一，
且其直接於滑輪上放置轉盤而達到旋轉目的之結構亦屬習知，及本案旋轉台可於底座
上旋轉之結構，爐盤下方設置電熱管之結構與引證二之轉盤可依支撐座旋轉運動及在
支撐座正中央下方設置加熱器之結構相同，而本案略有差異於引證一、二之結構係屬
熟習該項技術人士所能輕易思及並達成者等云云。然查引證一、二皆在本案申請日後
才公告，故尚不得據以論究本案不具進步性，而本案藉與底座連結可套設於旋轉台中
央圓孔之定位座，使置於其上之加熱爐不隨旋轉台旋轉，以避免電線、瓦斯管繞纏桌
面之結構特徵及功效，並未見於引證一、二中，又本案旋轉台置於各支腳端部所設之
滑輪裝置上轉動之結構與引證二轉盤藉驅動齒輪嚙合轉動之結構並不相同，故引證一
、二與本案非屬相同創作，引證一、二不足證明本案不具新穎性。本案專利特徵與引
證一、二不同，結構亦較簡單，且可達成所稱之特殊功效，難謂不符新型專利要件。
綜上所述，本局所為本案異議不成立之審定並無違法，本案原告之訴無理由，敬請駁
回之。
　　理  由
按稱新型者，謂對物品之形狀、構造或裝置之創作或改良，為專利法第九十七條所規
定。又公告中之新型，任何人認有違反專利法第九十七條至第九十九條規定而向專利
專責機關提起異議者，依同法第一百零二條第一項規定，除應備具異議書外，並應附
具證明文件；從而有無違反專利法規定之情事，依法應由異議人附具證據供查。苟依
異議人附具之證據審查結果，並無異議人所指違反專利法規定之情事，專利專責機構
應逕為異議不成立之審定。本件原告對關係人申准公告中之本案新型專利提起異議，
經被告審查結果，以原告附具之證據即引證一、二申請日雖較本案為早，惟公告於本
案申請之後，不得據以論究本案之進步性；又引證一係於基座上置設環帶，於環帶所
設之洞孔放置鋼珠，再將承載盤置於鋼珠上，使得以手動或電動撥動承載盤以令其轉
動，與本案相較，雖旋轉台以滑輪或鋼珠轉動之原理相同，惟本案藉與底座連結可設
於旋轉台中央圓孔之定位座，其上置放加熱爐盤，使得不隨旋轉台旋轉，以避免電線
、瓦斯管纏繞桌面之結構特徵及功效，並未見於引證一。引證二係由底座、支撐架體
螺合一加熱器，於支撐架體中央支撐座上樞設一轉盤以承托內鍋，藉支撐架體底部驅
動機齒輪嚙合轉盤齒輪，使內鍋可隨轉盤轉動，其藉轉盤驅動齒輪嚙合轉動之結構與
本案旋轉台置於各支腳端部所設之滑輪裝置上轉動之結構並不相同，而引證二之內鍋
與本案之爐盤雖皆以電熱管作為熱能來源，惟本案爐盤置於中央定位座上方，不隨旋
轉台旋轉，以避免電線、瓦斯管纏繞桌面之結構特徵及功效，亦與引證二之內鍋可隨
轉盤旋轉者不同，非屬相同之創作。本案無違專利法第九十七條、第九十八條第一項
第二款及第二項之規定，乃為本案異議不成立之審定。原告以本案於控制旋轉台轉動
之原理及功能與引證一相同，且直接於滑輪上放置旋轉盤達到旋轉目的之結構亦屬習
知之簡單技藝。本案利用電熱管作為熱能來源之設計亦已見於引證二，且引證二之轉
盤可依支撐座旋轉運動之設計與本案之旋轉台可於底座上旋轉之結構相同，為習於該
項技術之人士所能輕易思及並達成者，不具新穎性云云，訴經經濟部訴願決定及行政
院再訴願決定除持與原處分相同之論見外，並以本案藉與底座連結可套設於旋轉台中
央圓孔之定位座，使置於其上之加熱爐不隨旋轉台旋轉，以避免電線、瓦斯管繞纏桌
面之結構特徵及功效均未見於引證一、引證二；又引證二轉盤藉驅動齒輪嚙合轉動與
本案旋轉台置於各支腳端部所設之滑輪裝置上轉動之結構亦不相同，本案專利特徵與
引證一、引證二不同，結構亦較簡單，且可達成所稱之特殊功效，難謂不符新型專利
要件等情，遂駁回其訴願、再訴願。經核均無不合。原告起訴主張：本案控制旋轉台
轉動之原理與功能相同於引證一，且其直接於滑輪上放置轉盤而達到旋轉目的之結構
亦屬習知，又其旋轉台可於底座上旋轉之結構，爐盤下方設置電熱管之結構與引證二
之轉盤可依支撐座旋轉運動及在支撐座正中央下方設置加熱器之結構相同，而本案略
有差異於引證一、二之結構，係屬熟習該項技術人士所能輕易思及並達成者且無增進
功效之處云云。然查引證一、二皆在本案申請日後公告，尚不得據以謂在本案申請前
已有該核准之新型專利，況本案藉與底座連結可套設於旋轉台中央圓孔之定位座，使
置於其上之加熱爐不隨旋轉台旋轉，以避免電線、瓦斯管繞纏桌面之結構特徵及功效
，並未見於引證一、二中，又本案旋轉台置於各支腳端部所設之滑輪裝置上轉動之結
構與引證二轉盤藉驅動齒輪嚙合轉動之結構並不相同，故引證一、二與本案非屬相同
之創作，不足證明本案不具新穎性。本案專利特徵與引證一、二不同，結構亦較簡單
，且可達成所稱之特殊功效，難認係熟習該項技藝人士所可輕易完成且無功效之增進
。又本案經經濟部送由國立台灣大學審查結果，亦認本案與引證一、二之結構特徵並
不相同，本案之結構且較簡單，可達成其所宣稱之特殊功效。有該校函附審查意見書
存訴願決定卷足稽，益證依原告異議所附證據，不足證明本案有原告所指違反專利法
第九十七條、第九十八條第一項第二款、第二項之情事，被告為異議不成立之審定，
揆諸首揭規定及說明，委無違誤。訴願、再訴願決定遞予維持，悉無不合。起訴意旨
非有理由。
據上論結，本件原告之訴為無理由，爰依行政訴訟法第二十六條後段，判決如主文。
中    華    民    國     八十七      年      十      月       二        日
                    行 政 法 院 第 三 庭
                                審 判 長 評  事      曾  隆  興
                                         評  事      趙  永  康
                                         評  事      高  啟  燦
                                         評  事      蔡  進  田
                                         評  事      鄭  淑  貞
右  正  本  證  明  與  原  本  無  異
                                         法院書記官  郭  育  玎
中    華    民    國     八十七      年      十      月       三        日
